臺灣嘉義地方法院民事判決　　　　　　　100年度再易字第4號
再審原告　　黃義炤
再審被告　　嘉義縣財政稅務局
法定代理人　簡世明
上列當事人間遷讓房屋等事件，再審原告對於中華民國100 年10
月19日本院100 年度簡上字第72號第二審確定判決提起再審之訴
，本院判決如下：
    主  文
再審原告之訴駁回。
再審訴訟費用由再審原告負擔。
    理  由
一、再審原告起訴主張本院100 年度簡上字第72號確定判決有民
    事訴訟法第496 條第1 項第1 、2 款之情形，其係於民國
    100 年10月26日收受本院前揭確定判決，經調閱該卷宗查閱
    屬實。則再審原告於100 年11月18日，提起本件再審之訴，
    此有起訴狀上之本院收文戳在卷足憑，並未逾30日之法定不
    變期間，合先敘明。
二、本件再審原告主張略以：
（一）原判決第4 頁首行記載「被上訴人（即再審被告）稱上訴
      人（即再審原告）未有住居事實」，依社會一般觀念，未
      有住居事實，哪來所謂有相當租金收入之利益可言，其利
      益既不存在，再審原告主張自99年4 月9 日起免付所謂至
      遷讓系爭房屋止之價額，然原確定判決仍判命再審原告給
      付上列款項，顯有判決理由與主文矛盾之違法。
（二）再審被告已當庭自認再審原告為離職，故再審原告才稱「
      離職」不在中央各機關學校國有眷舍房地處理要點或已廢
      除之辦法第3 點第1 項第5 款之排除人員中，是再審原告
      之離職乃符合該款「合法現住人」之規定。且該條款之「
      調職」，依社會一般觀念，調職不是「平調」就是「降調
      」，並非「升遷」，公務人員相互間慶祝晉升或調升，都
      以「榮升」祝賀，再審原告從未聽說由嘉義稅捐處「調職
      」彰化稅捐處，都稱「調升」或「調至」，「調升」常接
      到榮升賀禮，絕沒有人祝賀「調職、平調」，降調更不會
      有賀詞，依司法院大法官解釋第665 號理由書，亦記載「
      …因承辦法官調職、升遷、辭職等觀之」，可知升職不是
      調職。原確定判決就「調職」解釋為「調升、平調」，顯
      然違反一般社會觀念，且為擴張解釋，有違反列舉事項禁
      止擴張解釋之違法。
（三）原確定判決引用最高法院51年臺上字第2680號認再審被告
      為適格之當事人，然該判例是准由「管領機關」起訴，且
      記載要「持有所有權狀」，非以任何人均可申請之「第二
      類謄本」充數，嘉義市東區嘉稅一村16號房屋（下稱系爭
      房屋）乃由財政部接管，由財政部賦稅署於89年4 月11日
      發函臺灣省各縣市稅捐稽徵處委託代管，是再審被告為代
      管機關，又無所有權狀，並不符合上開判例要項，顯為不
      適格之當事人，原確定判決顯違背論理法則及經驗法則。
（四）並聲明：1.原確定判決除廢棄第一審得假執行之判決及駁
      回再審被告假執行之聲請外，其餘一、二審部分均廢棄及
      原告之訴駁回（即上開廢棄部分，再審被告第一審之訴駁
      回）。
三、本件未經言詞辯論，再審被告亦未提出書狀作何聲明或陳述
    。
四、按再審之訴顯無再審理由者，得不經言詞辯論，以判決駁回
    之，民事訴訟法第502條第2項定有明文。而所謂顯無再審理
    由，係指針對再審原告所主張之再審原因，無須另經調查辯
    論，即可判定其不足以動搖原確定判決所為判斷結果而言。
    次按民事訴訟法第496 條第1 項第1 款所謂適用法規顯有錯
    誤，係指確定判決所適用之法規顯然不合於法律規定，或與
    司法院現尚有效及大法官（會議）之解釋，或本院現尚有效
    之判例顯有違反，或消極的不適用法規顯然影響裁判者而言
    ，並不包括判決理由矛盾、理由不備、取捨證據失當、調查
    證據欠週、漏未斟酌證據、認定事實錯誤及在學說上諸說併
    存致發生法律上見解歧異等情形在內。又取捨證據、認定事
    實，原屬法院之職權；縱法院漏未斟酌證據及認定事實錯誤
    ，調查證據欠周、取捨證據失當、判決不備理由或在學說上
    諸說併存致發生法律上見解歧異者，亦無適用法規顯有錯誤
    情形可言；且原確定判決依其所認定之事實而為法律上之判
    斷，亦不生適用法規顯有錯誤問題（最高法院57年台上字第
    1091號、63年台再字第67號、63年台上字第880 號、64年台
    再字第140 號判例意旨、90年台再字第27號判決意旨參照）
    。再按，民事訴訟法第496 條第1 項第2 款所謂「判決理由
    與主文顯有矛盾」，係指判決依據當事人主張之事實，認定
    其請求或對造抗辯為有理由或無理由，而於主文為相反之諭
    示，且其矛盾為顯然者而言（最高法院92年度台上字第1771
    號判決意旨參照）。經查：
（一）按「本要點所稱合法現住人，應合於下列各款規定：（一
      ）於七十二年五月一日以前依法配（借）住眷舍。（二）
      為現職人員、退休人員、資遣人員或其遺眷。（三）有居
      住之事實。（四）未曾獲政府各類輔助購置住宅。（五）
      非調職、轉任、辭職、解僱、解聘（含不續僱、不續聘）
      、撤職或免職人員。（六）有續住之資格。（七）所居住
      之眷舍仍屬配（借）住機關管有。前項第二款所稱遺眷，
      指原配（借）住人之父母、未再婚之配偶或未婚之未成年
      子女。現住人不合第一項規定者，各機關學校應通知其於
      三個月內返還；如拒不返還，應依法訴追，並提返還不當
      得利之訴。收回之眷舍房地，各機關學校如經檢討無保留
      公用必要，應層報行政院核定處理方式後，點交國有財產
      局依法處理。合法現住人之認定，由各機關學校依權責辦
      理。」，行政院發布之「中央各機關學校國有眷舍房地處
      理要點」第3 點定有明文。觀諸該要點第3  點第1 項第5
      款為「非調職、轉任、辭職、解僱、解聘、撤職或免職人
      員」，其前後文所指人員亦含有轉任、辭職者，可知該款
      之人員並非當然指受負面評價而離職者，是「調職」一詞
      應為職務調動之客觀描述，而難認其語意剔除升遷之職務
      調動，而僅限於貶抑之降調或一般之平調。是該要點既未
      排除升遷於調職所涵攝之範圍外，是原確定判決認定「調
      職」泛指「調升」、「平調」等職務調動，且調職須於原
      服務機關辦理離職，始能於新服務機關報到就職，故調職
      乃離職之原因等情，乃就此客觀描述所為之目的性解釋，
      並非擴張性解釋，故再審原告認「調升」非為調職之語意
      所涵攝，即有誤會。況不論現住人是否符合該處理要點之
      規定，宿舍貸與機關仍得本於機關宿舍管理需要，自行裁
      量是否准予現住人續住權利；且上開要點關於合法住戶與
      不合法住戶之區分，亦僅係宿舍處理之次序及是否給予補
      償有別而已，根本無賦予所謂合法住戶得積極主張續住宿
      舍，拒絕返還之權利等情，業經原確定判決認定在卷，故
      再審原告認此部分違反社會一般觀念、違反列舉規定之事
      由而違反禁止事項之違法，適用法規顯有錯誤等情，顯無
      理由。
（二）按國有財產撥給各地國家機關使用者，名義上雖仍為國有
      ，實際上即為使用機關行使所有人之權利，故本院對於是
      類財產，向准由管領機關起訴，代國家主張所有權人之權
      利，有最高法院51年臺上字第2680號判例可資參照。本件
      系爭房屋為中華民國所有，再審被告為管理機關，有建物
      登記第二類謄本在卷可稽（見本院99年度嘉簡字第791 號
      卷第45頁），是原確定判決認定再審被告就其管理之系爭
      房屋有提起本件訴訟之權能，並無違誤。而建物登記第二
      類謄本或所有權狀，均係對於權利所有人或管理者之證明
      文書，如任何一項文書資料已足證明權利歸屬者，即無庸
      另持他項文書資料予以證明。觀諸上開建物登記第二類謄
      本已明確記載「管理者：嘉義縣財政稅務局（即再審被告
      ）」，即足資證明系爭建物之管理機關為再審被告，是再
      審原告認再審被告無「所有權狀」，顯無當事人適格等語
      ，顯有誤認。因之，再審原告據此逕認原確定判決不適用
      判例、違背論理法則及經驗法則云云，亦顯無理由。
（三）原確定判決第4 頁首行記載「被上訴人（即再審被告）稱
      上訴人（即再審原告）未有住居事實等語，顯非真實」等
      內容，乃原確定判決對於上訴人（即再審原告）於原審之
      主張與陳述之記載，並非原確定判決對再審原告有無居住
      事實而認定其抗辯有無理由之內容，有原確定判決在卷可
      查，是再審原告依此主張原確定判決理由與主文矛盾云云
      ，顯無理由。
五、綜上，再審論旨，指摘原確定判決適用法規顯有錯誤、判決
    主文與理由矛盾，而為上開再審聲明，顯無理由，爰依同法
    第502 條第2 項規定，不經言詞辯論，逕以判決駁回之。
六、據上論結，本件再審之訴為顯無理由，依民事訴訟法第502
    條第2 項、第78條，判決如主文。
中    華    民    國   100    年    12    月    27    日
                  民事第三庭  審判長法  官  黃茂宏
                                    法  官  陳端宜
                                    法  官  梁淑美
以上正本係照原本作成。
本件不得上訴。
中    華    民    國   100    年    12    月    27    日
                                    書記官  李佳惠